【裁判字號】    99,台上,5120
【裁判日期】    990812
【裁判案由】    公共危險
【裁判全文】
最高法院刑事判決            九十九年度台上字第五一二０號
上  訴  人  台灣高等法院檢察署檢察官
被      告  甲○○
上列上訴人因被告公共危險案件，不服台灣高等法院中華民國九
十七年十月二十八日第二審更審判決（九十六年度上更(一)字第七
四七號，起訴案號：台灣板橋地方法院檢察署九十三年度偵字第
一九０五六號），提起上訴，本院判決如下：
    主  文
原判決撤銷，發回台灣高等法院。
    理  由
本件原判決以公訴意旨略謂：被告甲○○與被害人葉聰明分別租
住於台北縣樹林市○○街一段一一六巷八號西北側磚造建築物（
下稱系爭房屋）內之房間，毗鄰而居。民國九十三年十二月五日
十八時許，被告與被害人飲酒後，各自回房休息。被告明知其與
被害人之房間係以木板隔間，若於其房間內引燃特定物，顯可能
燒燬該房間，火勢並將延燒至被害人之房間及其他房屋，致生公
共危險；又被害人初飲酒畢，於房間內休息，亦有可能因火勢延
燒，將逃生不及而死亡。詎被告竟於其房間內靠西南方約中間走
道附近，以打火機點燃紙箱、垃圾等物，因而燒燬系爭房屋，致
生公共危險，被害人並因逃避不及而遭燒灼窒息死亡等情。因認
被告係以一行為涉犯刑法一百七十三條第一項放火燒燬現供人使
用之住宅及同法第二百七十六條（起訴書誤繕為第二百七十七條
）第一項過失致死二罪罪嫌。經原審審理結果，認被告固有上開
犯行，然其於行為時，係處於因精神障礙致不能辨識行為違法（
即行為時刑法第十九條第一項所稱「心神喪失」）之狀態，其行
為不罰，因而維持第一審諭知被告無罪（應入相當處所施以監護
二年）之判決，駁回檢察官在第二審之上訴；固非無見。
惟查：（一）原判決援引國立台灣大學醫學院附設醫院（下稱台
大醫院）九十四年七月十三日校附醫精字第0941470100號函附之
精神鑑定報告書為據，認定被告與被害人飲酒後，以打火機引燃
燒燬系爭房屋，並因而致被害人死亡之行為，係在「心神喪失」
狀態下所為，應屬不罰等情（見原判決理由欄三之(一)１）。但
依卷附上開精神鑑定報告書所記載：「陳員（即被告，下同）…
…因長期酒精之使用，若突然中止原有頻率之酒精使用，即會出
現戒斷症狀，嚴重時可能會出現酒精戒斷性譫妄……。依目擊者
及陳員親屬所述……；於鑑定當時陳員……之表現。此顯示陳員
於犯案當時，確實處於酒精戒斷性譫妄之情形，其意識狀態混亂
，知覺、理會、判斷之能力均嚴重缺損，因而呈現混亂行為而無
法為自由意思之能力，亦無法合理預見其行為之後果……已達心
神喪失之程度。另由於酒精性譫妄，非一般之酒精中毒，亦非飲
酒之直接結果，故陳員無法依過去酒後之經驗，而預料其出現酒
精戒斷性譫妄之可能性……陳員對停止飲酒之行為之後果並無法
預見」之結論（見第一審卷第一０八頁）。似謂被告為本件犯行
時，係因其長期飲酒後突然停止飲酒而處於酒精戒斷性譫妄之情
形，並已達心神喪失之程度；核該項鑑定結論，與原判決認定被
告係在飲酒後，以打火機引燃燒燬系爭房屋並致被害人死亡之事
實，並不一致。本院前次發回意旨(一)已指明斯旨，原判決猶援引
上開精神鑑定書認定被告於行為時係「心神喪失」，仍有判決理
由矛盾之違誤。（二）原判決以「被告經台大醫院認定屬酒精戒
斷性譫妄患者，如再飲酒，其辨識行為違法或依其辨識而行為之
能力，或與常人無異，或顯著減低，或是完全喪失均有可能」；
既然三者均有可能，基於「罪證有疑，利於被告」之原則，應認
被告行為時，精神狀態已達心神喪失之程度（見原判決正本第九
頁倒數第六行至第十頁第一行）。但依卷內資料，台大醫院九十
七年七月一日校附醫精字第0971470097號函係說明：「酒精依賴
患者出現戒斷症狀，甚至酒精戒斷性譫妄，如再飲酒，其辨識行
為違法或依其辨識而行為之能力，究竟與常人無異，或顯著減低
、或是完全喪失，三者均有可能，需考量其所飲酒之份量」（見
上更(一)字卷第一二七頁）。準此，被告縱或係酒精依賴患者，並
已出現酒精戒斷性譫妄情形，如其再飲酒，仍需考量所飲酒之份
量，始足以判斷其於行為時辨識行為違法或依其辨識而行為之能
力如何。原判決未審酌上開台大醫院函文中所提「需考量其所飲
酒之份量」一節，逕為有利被告之認定，殊嫌速斷。（三）被告
於九十三年十二月五日二十二時三十分，在台北縣政府消防局第
二大隊柑園分隊調查時供稱：「（問：你們當時人在做什麼？…
…）當時我有吃藥，記得約下午五、六時許到他（指被害人，下
同）住處找他喝酒……（問：你們喝什麼？）我喝米酒約半瓶」
等語（見九十四年度偵字第三一一六號偵查卷第一五頁背面）；
嗣於警詢時供稱：「（問：火災發生前，你與何人飲酒？在何處
飲酒？從何時起開始喝？何時結束喝酒？）跟葉聰明飲酒。在葉
聰明租住處。是下午，時間我忘了。喝一瓶半的米酒，大約喝一
個多小時，何時結束，時間我不知道」（見九十三年度偵字第一
九０五六號偵查卷第八頁）。倘被告上開供述屬實，則被告為本
件犯行前，飲酒之時間、所飲之酒種類、份量等事項，並非無從
調查。原判決對此攸關被告行為時精神狀態有重要關係之事項未
予調查，逕謂「本件事發當時被告飲酒多少，已不可查」（見原
判決正本第九頁倒數第六至七行）；不惟與上開卷內資料不符，
併有調查未盡之違誤。以上，或為檢察官上訴意旨所指摘，或係
本院得依職權調查之事項，應認原判決仍有撤銷發回更審之原因
。
據上論結，應依刑事訴訟法第三百九十七條、第四百零一條，判
決如主文。
中    華    民    國  九十九  年    八    月   十二   日
                      最高法院刑事第七庭
                          審判長法官  林  永  茂
                                法官  蘇  振  堂
                                法官  林  立  華
                                法官  徐  昌  錦
                                法官  許  錦  印
本件正本證明與原本無異
                                      書  記  官
中    華    民    國  九十九  年    八    月   十六   日
                                                      K

司法院資訊處製作；財團法人民間司法改革基金會備份。
